【裁判字號】    97,上更(二),215
【裁判日期】    970910
【裁判案由】    詐欺
【裁判全文】
臺灣高等法院刑事判決             97年度上更(二)字第215號
上  訴  人  臺灣板橋地方法院檢察署檢察官
上  訴  人
即  被  告  丁○○
上列上訴人因被告詐欺案件，不服臺灣板橋地方法院91年度訴字
第1780號，中華民國91年10月29日第一審判決（起訴案號：臺灣
板橋地方法院檢察署91年度偵字第9253、12412 號，移送併辦案
號：臺灣板橋地方法院檢察署93年偵字第3261號、臺灣桃園地方
法院檢察署93年度偵字第6487號），提起上訴，經判決後，由最
高法院第二次發回更審，本院判決如下：
    主  文
原判決撤銷。
丁○○連續意圖為自己不法之所有，以詐術使人將本人之物交付
，處有期徒刑肆年。
    事  實
一、丁○○於民國（下同）76年間，因詐欺案件，經臺灣屏東地
    方法院判處有期徒刑3年確定，嗣因減刑減為有期徒刑1年6
    月，嗣又減為有期徒刑9月確定，另於78年10月11日因偽造
    文書案件，經臺灣屏東地方法院判處有期徒刑3年，亦因減
    刑減為有期徒刑1年6月確定，前後二案接續執行，於81年8
    月25日執行完畢，竟不知悔改，復意圖為自己不法之所有，
    基於概括犯意，佯以自己喪偶尋覓伴侶為幌，參加各地婚友
    社，透過婚友社介紹失婚或喪偶之女子與之結識，並佯稱欲
    與其結婚，作為其詐騙金錢之對象，自89年2月底起至92年3
    月間止，先後經由臺北市周太太婚友社之介紹而結識喪偶之
    女子甲○○，即佯以男女朋友關係與之交往，嗣隱瞞其與甲○○交往之情，復於同年5、6月間，經由桃園縣中壢市心橋
    婚友社之介紹而結識女子戊○○，同時佯與甲○○、戊○○
    二人交往，其後並經由戊○○引介而認識戊○○之姑媽乙○○○；於91年6月間經中壢市邱老師婚友社介紹而認識丙○○；丁○○遂先後向甲○○、戊○○、乙○○○、丙○○佯
    稱：「我是前副總統李元簇之學生，李先生與太平洋建設公
    司（應係太平洋企業集團之統稱，以下簡稱太平洋公司）關
    係良好，我可以透過李先生之財務長將金錢投資到太平洋公
    司，按月收取優厚之紅利」云云，致甲○○、戊○○、乙○○○、丙○○不疑有詐，陷於錯誤，同意委交投資款予丁○○；其中：(一)甲○○於89年3月1日交付新臺幣（下同）300
    萬元，同年4月5日再交付500萬元，同年月7日再交付100 萬
    元，同年月11日再交付34萬元，同年8月31日再交付36萬元
    ，同年9月27日再交付200萬元，90年2月6日再交付35萬元，
    同年3月21日再交付100萬元，共計交付丁○○1305萬元 (
    嗣後以1300萬元成立和解)，作為投資太平洋公司之資金，
    丁○○初始自甲○○詐得之上開款項中按月給付數萬元至10
    餘萬元共約289萬元予甲○○ (189萬元、100萬元，另雖有
    陸續給付0000000元，但甲○○又湊整數交予丁○○)，佯稱
    係投資太平洋公司之紅利，以誘使甲○○持續付款「投資」
    ，迄90年9月間，見甲○○已無力繼續付款「投資」，隨即
    停止支付紅利；(二)戊○○於89年8月30日匯款500萬元，再於
    同年11月2日分二次各匯款200萬元、300萬元，共計1000萬
    元予丁○○，作為投資太平洋公司之資金；(三)乙○○○亦於
    同年11月2日，委由戊○○自其帳戶匯款200萬元予丁○○代
    為投資太平洋公司，丁○○為取信於戊○○、乙○○○，遂
    自89年9月30日起自詐得之上開投資款中按月給付數萬元至
    10餘萬元不等之金額，戊○○共計350萬元、乙○○○70萬
    元，亦佯稱係支付戊○○、乙○○○投資太平洋公司之紅利
    ，迄90年2月間，見戊○○、乙○○○不再投資，即停止支
    付紅利。隨即將甲○○、戊○○、乙○○○其餘投資款項中
    飽私囊，並未實際代為投資太平洋公司。(四)丙○○自91年10
    月21日起至92年3月12日止，陸續交付865萬元予丁○○，丁○○騙得款項後即開始與丙○○疏遠，並於92年底後即避不
    見面，丙○○始知受騙。嗣戊○○、乙○○○、候采杏發覺
    有詐分別向丁○○索回投資款，丁○○即避不見面，三人至
    此始知受騙。
二、案經被害人甲○○、戊○○、乙○○○、丙○○告訴及臺北
    市政府警察局松山分局移送臺灣臺北地方法院檢察署呈請臺
    灣高等法院檢察署檢察長核轉臺灣板橋地方法院檢察署檢察
    官偵查起訴暨丙○○訴由桃園縣政府警察局大園分局移送臺
    灣桃園地方法院檢察署併案辦理。
    理  由
一、按被告以外之人於審判外之陳述，雖不符同法第159條之1至
    之4之規定，而經當事人於審判程序同意作為證據，法院審
    酌該言詞陳述或書面陳述作成時之情況，認為適當者，亦得
    為證據，刑事訴訟法第159條之4第1項定有明文。本件被告
    及檢察官於審判程序中就下述證據資料縱有屬傳聞證據，且
    不符刑事訴訟法第159條之1至之4之規定者，均同意作為證
    據，而本院審酌各該證據資料作成時之一切客觀情況，認無
    違法不當或證明力明顯過低之瑕疵，應屬適當，故得為證據
    ，合先敘明。
二、訊據被告丁○○，固坦承有收到甲○○、戊○○、乙○○○
    、丙○○上開投資款，但矢口否認有何施詐犯行，辯稱：伊
    未行詐騙，是甲○○、戊○○、乙○○○、丙○○等人自願
    投資伊在大陸之免洗餐具事業，她們並非投資太平洋公司。
    李元簇先生是伊的老師（空中行專的老師，61、2年間，教
    刑事訴訟法），伊曾經跟她們談過，伊因在大陸投資之事業
    虧損，才沒有辦法還錢，不是詐欺，伊承認戊○○與乙○○○有交付起訴書所載之金額，至於甲○○所交付之金額數目
    ，伊無法確認，但甲○○主張有交付伊1300萬元，伊亦同意
    以此金額與甲○○和解，願意在與甲○○的清償證明書記載
    此投資金額，另外甲○○曾在投資委託書上簽名，承認投資
    600萬元予伊在大陸之免洗餐具事業；丙○○所交之款項係
    與伊一起做小額貸款，865萬元均已返還給她，她被倒了要
    伊一起負擔，伊不同意即告伊云云。
三、惟查：
  (一)上揭事實，業經告訴人甲○○、戊○○、乙○○○、丙○○
    於偵查及本院審理時證訴歷歷，並有甲○○在玉山商業銀行
    、萬泰商業銀行、寶島商業銀行、大眾商業銀行之取款憑條
    影本8紙及華信商業銀行之支出傳票影本2紙，戊○○在臺灣
    土地銀行、新竹國際商業銀行、郵局之匯款申請書影本4紙
    附於偵查卷可稽，乙○○○確有委由戊○○匯款200萬元予
    被告收領，亦經戊○○於偵查中證述明確；丙○○交付款項
    之情，亦有被告簽收之收據、被告簽發之本票2紙、丙○○
    交付之支票、委託書等在卷可稽。被告丁○○曾按月匯款數
    萬元至10餘萬元佯為「紅利」之情，亦有甲○○在大眾商業
    銀行及戊○○在華南商業銀行之存摺影本在卷可考。而另被
    告佯與甲○○成立和解交予之145萬元支票竟遭退票，亦有
    支票及退票理由單影本在卷可據。又被告係向告訴人等佯稱
    投資大平洋關係企業等情，亦據告訴人等於本院準備程序中
    陳明，至告訴人或稱投資太平洋建設公司，或稱太平洋電纜
    公司，因均屬太平洋關係企業，不影響本案事實之認定，併
    此敘明。
  (二)至於被告辯稱：甲○○係投資其在大陸地區所經營免洗餐具
    生產事業，甲○○在「投資委託書」有簽名云云，此為告訴
    人甲○○所否認，經原審提示偵字第9253號卷第94頁之「投
    資委託書」影印本，告訴人甲○○雖陳明「是我的字沒有錯
    ，但不是我簽的」，否認係其本人簽名，並要求被告提出該
    委託書原本，被告卻辯稱並無原本云云，因該「投資委託書
    」並非原本，且告訴人甲○○否認其上之簽名真實性，被告
    又無法提出原本以供審認，是以該「投資委託書」影本之真
    實性尚有疑義，並無證據能力。倘若甲○○、戊○○、乙○○○果真投資被告在大陸之免洗餐具事業，則被告應於公司
    年度結算後再行分配盈餘，豈有按月支付紅利之理？是被告
    對其在大陸投資免洗餐具事業乙節，固有提出「弘昌免洗餐
    具製造工廠」之工商營業執照為證，然並不能即認定告訴人
    等確有投資該工廠，而為有利被告之認定。是被告所辯，無
    非卸責之詞，不足採信。
  (三)被告所辯與被害人丙○○共同經營小額貸款云云，亦為告訴
    人丙○○所否認，且查如依被告所辯係經營小額貸款，然竟
    未提出任何經營小額貸款之任何借款人之借貸資料或撥款紀
    錄，所辯已屬不實。再被告交付告訴人丙○○之客票4紙（
    見臺灣桃園地方法院檢察署93年度偵字第6487號卷第14、16
    、17頁）及其簽發之本票2紙（見同上卷第15頁）均未兌現
    ，益見其所辯錢均已返還丙○○云云，亦非屬實。是被告此
    部分所辯，均係推諉卸責之詞，委無可採。
四、法律修正後之比較適用
    刑法及刑法施行法部分條文於94年2月2日公布修正，於95年
    7月1日生效實施。其中修正前刑法第2條第1項規定：「行為
    後法律有變更者，適用裁判時之法律，但裁判前之法律有利
    於行為人者，適用最有利於行為人之法律」，係採從新從輕
    主義；而修正後刑法第2條第1項則規定：「行為後法律有變
    更者，適用行為時之法律，但行為後之法律有利於行為人者
    ，適用最有利於行為人之法律」，則採從舊從輕主義。刑法
    第2條第1項之規定，係規範行為後法律變更所生新舊法律比
    較適用之準據法。所謂行為後法律有變更者，包括構成要件
    之變更而有擴張或限縮，或法定刑度之變更。行為後法律有
    無變更，端視所適用處罰之成罪或科刑條件之實質內容，修
    正前後法律所定要件有無不同而斷。新舊法條文之內容有所
    修正，除其修正係無關乎要件內容之不同或處罰之輕重，而
    僅為文字、文義之修正或原有實務見解、法理之明文化，或
    僅條次之移列等無關有利或不利於行為人，非屬該條所指之
    法律有變更者，可毋庸依該規定為新舊法之比較，而應依一
    般法律適用原則，適用裁判時法（最高法院95年11月7日95
    年度第21次刑事庭會議決議參照）外，即應適用刑法第2條
    第1項之規定，為「從舊從輕」之比較。而比較時，應就罪
    刑有關之事項，如共犯、未遂犯、想像競合犯、牽連犯、連
    續犯、結合犯，以及累犯加重、自首減輕及其他法定加減原
    因（如身分加減）與加減例等一切情形，綜合全部罪刑之結
    果而為比較，予以整體適用，不能割裂而分別適用有利益之
    條文。
(一)被告行為後，95年7月1日修正施行之刑法已刪除第56條連續
    犯之規定，則被告之犯行，因行為後新法業已刪除連續犯之
    規定，此刪除雖非犯罪構成要件之變更，但顯已影響行為人
    刑罰之法律效果，自屬法律有變更，依新法第2條第1項之規
    定，比較新、舊法結果，仍應適用較有利於被告之行為時法
    律即舊法論以連續犯（最高法院95年第8次刑事庭會議決議
    參照）。
(二)刑法第339條第1項之詐欺取財罪，其法定罰金刑部分，依修
    正後刑法施行法第1條之1規定：「中華民國94年1月7日刑法
    修正施行後，刑法分則編所定罰金之貨幣單位為新台幣。94
    年1月7日刑法修正時，刑法分則編未修正之條文定有罰金者
    ，自94年1月7日刑法修正施行後，就其所定數額提高為30倍
    。但72年6月26日至94年1月7日新增或修正之條文，就其所
    定數額提高為3倍」，依修正前罰金罰鍰提高標準條例第1條
    前段規定：「依法律應處罰金、罰鍰者，就其原定數額得提
    高為2倍至10倍」，配合現行法規所定貨幣單位折算新台幣
    條例第2條規定，變更前後數額相同，尚無比較適用之問題
    ，應逕予適用裁判時之刑法施行法第1條之1規定。惟刑法第
    33條第5款之罰金主刑，已由「銀元1元以上」即新台幣3元
    以上，修正為：「新台幣1千元以上，以百元計算之」。比
    較結果，以被告行為時關於罰金刑量刑之規定對其較為有利
    ，應適用刑法施行法第1條之1及修正前刑法第33條第5款之
    規定。
五、按刑法上所謂常業犯，指反覆以同種類行為為目的之社會活
    動之職業性犯罪而言，至於犯罪所得之多寡，是否恃此犯罪
    為唯一之謀生職業，則非所問，縱令兼有其他職業，仍無礙
    於該常業犯罪之成立（參照最高法院85年臺上字第510號判
    例）。查被告自稱在大陸經營免洗餐具工廠，並提出上開營
    業工商執照為證，尚非無業，而本案被告僅係佯以自己喪偶
    欲尋覓伴侶進而與之結婚為幌，透過各地婚友社介紹，結識
    失婚或喪偶之女子後，即以投資為名，詐取高額金錢，所交
    付清償之本票亦遭退票，並避不見面，其對被害人顯有施詐
    之情，固堪認定。然綜觀本案全情，被告所施詐對象僅係特
    定本案5位告訴人，尚難認係對不特定之人反覆多次以同一
    手法詐欺金錢，且係恃詐欺以維生，是尚難認係詐欺之常業
    犯。核被告丁○○所為，係犯刑法第339條第1項之詐欺取財
    罪。公訴人認應成立修正前刑法第340條之常業詐欺罪，容
    有未洽，惟其基本犯罪事實同一，爰變更起訴之法條。被告
    先後多次詐欺行為，顯係基於概括之犯意反覆為之，應依修
    正前刑法第56條之規定論以連續犯以一罪論。又被告施詐丙○○及甲○○部分，雖未據起訴，然該部分與起訴之部分為
    裁判上一罪關係，應為起訴效力所及，且檢察官亦請求併案
    審理，本院自得併予審理。原審對被告予以論罪科刑，固非
    無見，惟查：(一)被告之行為充其量應僅成立普通詐欺罪，
    已如前述，原審論以常業詐欺罪，尚有未洽；(二)原審未及
    審究被告詐騙被害人丙○○，亦有未洽。(三)被告詐欺金額
    高達3000多萬元，且均係利用失婚或喪偶女性軟弱容易被騙
    之弱點騙財，敗壞社會風俗，惡性重大，原審僅量處有期徒
    刑3年，實難認契合社會之法律感情，亦與罪刑相當原則不
    符，而有不當。被告上訴意旨猶執陳詞否認犯行，指摘原判
    決不當，雖無理由，但檢察官依告訴人甲○○之請求，以原
    審量刑過輕指摘原審判決不當，為有理由，自應由本院將原
    判決撤銷予以改判。爰審酌被告利用失婚或喪偶女性軟弱容
    易被騙之弱點騙財，敗壞社會風俗，惡性重大，所詐金額甚
    鉅，並參酌其犯罪動機、目的、手段，其生活狀況、智識程
    度、造成被害人家庭財務嚴重受損，犯後狡辯卸責之態度等
    一切情狀，量處有期徒刑肆年，以示懲儆。
六、至本院前審到庭實行公訴之檢察官於論告時，認被告佯以自
    己喪偶欲尋覓伴侶為幌，參加各地婚友社，透過婚友社介紹
    失婚或喪偶之女子與之結識，並佯稱欲與其結婚，作為其詐
    騙金錢之方法，並騙取多數婦女之感情，對社會造成嚴重之
    危害，若僅單純施以刑罰處罰，實難收矯治惡行之效，請求
    對被告宣告強制工作等語。按保安處分係針對受處分人將來
    之危險性所為之處置，以達教化、治療之目的，為刑罰之補
    充制度。我國現行刑法採刑罰與保安處分雙軌制，係在維持
    行為責任之刑罰原則下，為協助行為人再社會化之功能，以
    及改善行為人潛在之危險性格，期能達成根治犯罪原因、預
    防犯罪之特別目的。是保安處分中之強制工作，旨在對嚴重
    職業性犯罪及欠缺正確工作觀念或無正常工作因而犯罪者，
    強制其從事勞動，學習一技之長及正確之謀生觀念，使其日
    後重返社會，能適應社會生活。是保安處分之宣告，須與行
    為人所為行為之嚴重性、行為人所表現之危險性及對於行為
    人未來行為之期待性相當，而由法院視行為人之危險性格，
    決定應否令入勞動處所強制工作，以達預防之目的（最高法
    院91年度臺上字第4625 號刑事判決意旨參照）。查被告雖
    詐騙失婚或喪偶之女子錢財及感情，造成被害人錢財重大損
    失，雖屬惡性重大，然因係對特定人施詐，尚難認係屬具犯
    罪習慣，而有矯正惡習之必要，且其事後尚有清償部分款項
    予被害人，並無表現出危險性格而應以強制工作預防再犯之
    必要性，故本院認宣告如主文所示之刑已足以達成懲罰被告
    之目的，尚無諭知強制工作之必要，併此敘明。
據上論斷，應依刑事訴訟法第369條第1項前段、第364條、第299
條第1項前段、第300條，刑法第2條第1項，刑法第339條第1項、
修正前刑法第56條，修正前罰金罰鍰提高標準條例第2條，判決
如主文。
本案經檢察官陳大偉到庭執行職務。
中    華    民    國    97    年    9     月    10    日
                  刑事第十五庭審判長法  官  吳昭瑩
                                    法  官  李釱任
                                    法  官  蘇隆惠
以上正本證明與原本無異。
檢察官如不服本判決，應於收受送達後十日內向本院提出上訴書
狀，其未敘述上訴之理由者並得於提起上訴後十日內向本院補提
理由書（均須按他造當事人之人數附繕本）；被告不得上訴。
                                    書記官  吳玉華
中    華    民    國    97    年    9     月    10    日
附錄：本案論罪科刑法條全文
中華民國刑法第339條
意圖為自己或第三人不法之所有，以詐術使人將本人或第三人之
物交付者，處5年以下有期徒刑、拘役或科或併科1千元以下罰金
。
以前項方法得財產上不法之利益或使第三人得之者，亦同。
前二項之未遂犯罰之。


司法院資訊處製作；財團法人民間司法改革基金會備份。
